臺灣臺中地方法院民事判決
110年度中簡字第539號
原      告  崔李金雀
訴訟代理人  呂緯武律師
被      告  金國嬋  
訴訟代理人  徐曉萍律師
上列被告因過失傷害案件（109年度交易字第1277號），經原告
提起刑事附帶民事訴訟請求賠償損害（109年度交附民字第391號
），由本院刑事庭裁定移送前來，本院於民國110年12月29日言
詞辯論終結，判決如下︰
　　主　　　文
原告之訴駁回。
    事實及理由
壹、兩造爭執要旨：
  一、原告主張：被告於民國109年3月3日上午10時54分許，騎
      駛車牌號碼000-0000號普通重型機車（下稱系爭機車），
      沿臺中市太平區十甲路由東往西方向行駛至環中東路4段
      之交岔路口附近時，本應注意車前狀況，並隨時採取必要
      之安全措施，而依當時天候晴、日間有自然光線、路面鋪
      設柏油、乾燥、無缺陷、無障礙物，視距良好，並無不能
      注意之情事；詎被告行近設有號誌管制路口前之外側車道
      ，竟疏未注意車前狀況，致未發現原告行走於其前方同向
      十甲路三車道之外側車道，被告所騎駛之前開機車前車頭
      遂撞及原告，致原告倒地，因而受有頭部外傷併雙側硬膜
      下出血、右眼球破裂、左眼眶撕裂傷之傷害，原告之右眼
      進而因右眼眼內炎而摘除，無法恢復，已達重傷害程度。
      而被告上開過失傷害之行為，經本院以109年度交易字第1
      277號刑事判決判處有期徒刑4月，嗣被告不服提起上訴，
      業經臺灣高等法院臺中分院以110年度交上易字第162號刑
      事判決撤銷原判決，改判處有期徒3月，得易科罰金確定
      。為此，爰依侵權行為之法律關係，提起本件訴訟，請求
      被告賠償原告醫療費用（含病歷複製本費及診斷書費）新
      臺幣（下同）1,850元、看護費用10,411,083元、義眼費
      用12,000元及精神慰撫金50萬元，以上合計10,924,933元
      ，並聲明：被告應給付原告10,924,933元，及自起訴狀繕
      本送達翌日起至清償日止，按週年利率百分之5計算之利
      息。
  二、被告抗辯：原告於上揭時間身著深色衣服，未循行人穿越
      道獨自行走在十甲路外側車道穿越車輛與車輛間，被告當
      時騎駛機車之車速僅約每小時20至30公里，至上揭交岔路
      口附近始發現原告，且當時適有一臺廂型車經過，被告無
      法更早得見，迨見原告時，極力反應採取避煞措施，因車
      速緩慢而穩住系爭機車未倒，兩造是否發生碰撞，尚有疑
      義，故原告跌倒受傷非遭被告碰撞所致，且被告亦無過失
      。又原告自105年3月11日起因黃斑部退化接受長期治療，
      對外界事物無法或甚難作視覺之辨識，並領有重度視力障
      礙之身心障礙證明，自108年9月26日起有角膜繼續破皮潰
      瘍之患疾，另於109年2月18日、同年2月26日經醫院門診
      檢查，右眼視力均小於0.1，足見其無法或甚難為視覺辨
      識，則原告右眼摘除是否為本件車禍所造成，尚有疑慮。
      再者，本件經另案刑事庭送請臺中榮民總醫院鑑定，鑑定
      結果認為原告車禍後右眼眼內炎及眼球破裂，可能因眼疾
      本身造成角膜穿孔，也有可能因外力造成，故無法斷定眼
      球破裂與車禍直接因果關係。退萬步言，縱認被告有過失
      侵權行為，惟原告未依行人穿越道行走，原告對於本件車
      禍所致之結果，因果力可謂較大，應依民法第217條第1項
      之規定酌減被告之賠償金額。又被告對於原告請求醫療費
      用、義眼費用不爭執，惟原告請求親屬看護費用部分，應
      以每日1,200元計算為相當，且僅得請求住院期間即109年
      3月3日起至同年3月9日之日數。另原告請求精神慰撫金50
      萬元尚屬過高，應以1萬元為適當等語。並聲明：㈠原告之
      訴駁回；㈡如受不利判決，願供擔保，請准宣告免為假執
      行。
貳、得心證之理由：
　一、原告主張被告於109年3月3日上午10時54分許，騎駛系爭
      機車，沿臺中市○○區○○路○○○○○○○○○○○○路0段○○○路○○○設○
      號誌管制路口前之外側車道時，疏未注意車前狀況，致未
      發現原告行走於其前方同向十甲路三車道之外側車道，被
      告所騎駛之前開機車前車頭遂撞及原告，致原告倒地，因
      而受有頭部外傷併雙側硬膜下出血、右眼球破裂、左眼眶
      撕裂傷之傷害，原告之右眼進而因右眼眼內炎而摘除，無
      法恢復，已達重傷害程度等情，業經本院依職權調取本10
      9年度交易字第1277號、臺灣高等法院臺中分院110年度交
      上易字第162號刑事卷宗核閱屬實，堪信原告所陳上情為
      真正，本院即採為判決之基礎。被告雖辯稱原告跌倒受傷
      非遭被告碰撞所致云云，惟原告確於上開時、地被告騎駛
      系爭機車自後接近原告時倒地，並受有頭部外傷併雙側硬
      膜下出血、右眼球破裂、左眼眶撕裂傷之傷害，此顯然係
      遭外力突然撞擊所致，且該地點尚查無可能導致原告跌倒
      之因素，應無可能係原告自摔所造成，是被告辯稱系爭機
      車未碰撞原告云云，委不可採
　二、按汽車、機車已經成為現代人共同社會生活所必需之交通
      工具，因具有一定之危險性，卻仍宜容許，乃設道路交通
      管理處罰條例、道路交通安全規則等相關法令予以規範，
      於刑事法學理上，並發展出信賴保護原則，加以調節。大
      體而言，此類機械動力車輛之駕駛人，因此可以信賴其他
      參與交通之對方，亦能遵守交通規則、同時為必要之注意
      、謹慎採取適當之行動，從而，對於不可知之對方違規行
      為，並無注意之義務，但此屬原則；於例外情形，因對於
      違規行為所導致之危險，若屬已可預見，且依法律、契約
      、習慣、法理及日常生活經驗等，在不超越社會相當性之
      範圍，而應有注意之義務者，自仍具有以一定之行為，避
      免結果發生之義務。因此，縱然關於他人之違規事實已極
      明顯，但自己同時有足夠之時間，可採取適當之措施，以
      避免發生交通事故之結果時，即不得專以信賴他方定能遵
      守交通規則為由，主張免除自己之責任。換言之，不能因
      自己具有路權，而完全解免主、客觀上之注意義務（最高
      法院108年台上字第2680號判決意旨參照）。次按汽車行
      駛時，駕駛人應注意車前狀況，並隨時採取必要之安全措
      施；又行人應在劃設之人行道行走，在未劃設人行道之道
      路，應靠邊行走，道路交通安全規則第94條第3項、第133
      條分別定有明文。本件被告領有普通重型機車駕駛執照（
      見刑事卷發查字第413號卷第27頁），對於上開規定自應
      知之甚詳；再案發當時天候晴、有日間自然光線、路面鋪
      裝柏油、路面乾燥、無缺陷、無障礙物、視距良好等情形
      ，並無不能注意之情事，且依路口監視器影像截圖、上開
      案發現場監視錄影光碟勘驗筆錄所示（見刑事卷發查字卷
      第49頁、二審卷第199、200頁），本件車禍發生前，原告
      已步行在十甲路外側車道內，被告只要稍加注意即可發現
      ，惟被告前曾陳稱於車禍發生前完全沒有看到原告等語（
      見刑事卷發查字第17頁、一審卷第111頁），足見其疏於
      注意，致發生本件車禍。另原告不當未靠邊行走於同向三
      車道之外側車道，妨礙車輛通行而發生本件車禍，足認兩
      造就本件車禍事故之發生，均有過失。
　三、再本件經送請臺中市車輛事故鑑定委員會鑑定結果雖認：
      「一、 金國嬋駕駛普通重型機車，行近設有號誌管制路
      口前之外侧車道，未注意前方同向行走之行人適採安全措
      施，為筆事主因。二、崔李金雀行人、不當未靠邊行走於
      同向三車道之外側車道，妨礙車輛通行，為肇事次因」，
      另經送請臺中市交通事件裁決處覆議結果亦認：「一、 
      金國嬋駕駛普通重型機車，未注意車前狀況撞及前方同向
      行走之行人，為筆事主因。二、崔李金雀行人，未靠邊行
      走，妨礙車輛通行，為肇事次因」，分別有臺中市車輛事
      故鑑定委員會110年4月26日中市車鑑字第11000001996號
      函所附鑑定意見書、臺中市交通事件裁決處110年7月13日
      中市交裁管字第1100038037號函可參（見刑事二審卷第95
      至98、121至124頁）。然本件車禍發生地點為經未劃設人
      行道之道路，有上開goole街景圖可參（見刑事二審卷第1
      77至185頁），原告為行人行經該未劃設人行道之道路，
      不當未靠邊行走於該路段三車道之外側車道，妨礙車輛通
      行，而被告當時騎駛機車，就該事發地點之外側車道具有
      路權，衡情原告未靠邊行走為肇事主因，而被告未注意車
      前狀況，為肇事次因。上開臺中市車輛事故鑑定委員會之
      鑑定意見及臺中市交通事件裁決處之覆議函文，均未審酌
      被告就肇事地點具有路權之情形，而認被告為肇事主因，
      自難採為本判決認定之基礎。
　四、又原告自103年起，即因眼疾前往國軍臺中總醫院就診，
      於105年3月11日因黃斑部退化領有重度視力障礙之身心障
      礙證明，於107年3月26日因老年性非滲出性黃斑部退化領
      有重度視力障礙之身心障礙證明，於108年9月26日起因右
      眼角膜潰瘍、老年性非滲出性黃斑部退化、雙側淚腺乾眼
      症，經該院長期開立人工淚液及抗生素治療，角膜感染狀
      況仍無法恢復，角膜仍有破皮潰瘍，但無角膜破裂，於10
      9年2月18日、109年2月26日經該院門診檢查，其右眼視力
      小於0.1（眼前5公分手動）；而原告於本件車禍發生後之
      當日中午11時20分許，送往該院救治，受有頭部外傷、左
      眼眶撕裂傷（2x2CM）之傷害，再經檢查後頭部雙側硬膜
      下出血，右眼眼內有變化，且當日原告右眼有血腫之情形
      ；於翌日（4日）另經診斷右眼球破裂，該院建議全身麻
      醉實施眼球內容物剜出手術，但原告腦出血仍不穩定，故
      先進行眼球破裂修補手術，惟角膜潰爛部分可能無法縫合
      或術後癒合不良，原告未施行任何手術，決定先保守藥物
      治療，而於同月9日出院；於同月19日因右眼持續疼痛伴
      隨視力模糊轉往中國醫藥大學附設醫院就診，經診斷為右
      眼眼內炎、右眼球破裂伴隨眼內組織脫出，隨即於109年3
      月20日進行右眼摘除手術等情，有國軍臺中總醫院109年7
      月6日醫中企管字第1090002755號函及所附病歷資料（見
      刑事卷偵字第91至219頁）、該院109年10月7日國中企管
      字第1090012770號函（見刑事一審卷第65頁）、中國醫藥
      大學附設醫院109年7月7日院醫事字第1090008698號函及
      所附病歷資料（見刑事卷偵字第21至82頁）、臺中市政府
      社會局109年10月5日中市社障字第1090112755號函所附身
      心障礙者證明查詢（見刑事一審卷第49至63頁）可證。則
      原告於本件車禍發生前，視力固然不佳，然功能尚存，亦
      無右眼眼球或角膜破裂、穿孔之情形，於本件車禍發生後
      ，隨即送醫且經診斷始受有頭部外傷併雙側硬膜下出血、
      左眼眶撕裂傷、右眼球破裂之傷害，進而導致眼內組織脫
      出、眼內炎，終生右眼摘除之重傷害。雖經臺中榮民總醫
      院函稱：「根據中國醫藥大學及國軍臺中總醫院之病歷，
      患者右眼長期有乾眼症及角膜潰瘍之情形。患者車禍後右
      眼眼内炎及眼球破裂，可能因眼疾本身造成角膜穿孔，也
      有可能因外力造成，故無法斷定眼球破裂與車禍直接因果
      關係」，有該醫院鑑定書可參（見刑事二審卷第119頁）
      ，然該鑑定書僅表示無法斷定眼球破裂與車禍「直接因果
      關係」，而原告於車禍發生當日送中國醫藥大學附設醫院
      就診時右眼已有血腫，且翌日經診斷右眼球破裂之情形，
      且與車禍有關，此有該醫院109年7月7日院醫事字第10900
      08698號函可憑（見刑事卷偵字卷第21頁），顯見原告所
      受上開重傷害與被告之過失行為間，確有相當因果關係，
      至屬明確。另原告雖亦有上開未靠邊行走，妨礙車輛通行
      之過失，然此屬與有過失之問題，並無礙被告前揭過失之
      認定，亦不得以信賴原則免除被告之責任，附此敘明。
　五、按因故意或過失，不法侵害他人之權利者，負損害賠償責
      任。故意以背於善良風俗之方法，加損害於他人者亦同；
      不法侵害他人之身體或健康者，對於被害人因此喪失或減
      少勞動能力或增加生活上之需要時，應負損害賠償責任；
      不法侵害他人之身體、健康、名譽、自由、信用、隱私、
      貞操，或不法侵害其他人格法益而情節重大者，被害人雖
      非財產上之損害，亦得請求賠償相當之金額，民法第184
      條第1項、第193條第1項、第195條第1項分別定有明文。
      本件原告既因原告之過失駕駛行為而受有上開重傷害，則
      原告依上揭規定請求被告賠償其所受之損害，於法洵屬有
      據。茲就原告請求被告賠償之項目及金額有無理由分述如
      下：
　　㈠醫療費用及義眼費用部分：
　　　原告主張其因本件車禍受傷共支出醫療費用（含病歷複製
      本費及診斷書費）1,850元及義眼費用12,000元乙節，已
      提出醫療費用收據、新竹市眼科醫療費用項目及收費標準
      為憑，且為被告所不爭執，此部分之請求，為有理由，應
      予准許。
　　㈡看護費用部分：
　　　⒈原告主張其於35年6月14日出生，於本件車禍發生時為73
        歲，平均餘命尚有15年，此15年期間均需專人照顧，以
        每日看護費用2,500元計算，依霍夫曼計算法扣除中間
        利息，可得請求之看護費用為10,411,083元云云，固提
        出國軍臺中總醫院109年8月10日、110年5月18日診斷證
        明書為證（見附民卷第29頁、本院卷第47頁）。惟上開
        診斷證明書雖記載「病患需專人照護」、「病患雙眼失
        明，記憶力減退，需專人24小時照護」等語，但此究係
        指原告住院期間需專人照護或終生均需專人照護尚有不
        明。嗣經本院詢問國軍臺中總醫院，該院回覆以：「個
        案於轉院後未常規回診，故無法判定後續照護情形」等
        語，有該院110年11月5日醫中民診字第1100012309號函
        可稽（見本院卷第69頁），是尚難逕憑上開診斷證明書
        率認原告因本件傷勢有終生受專人照護之必要。
　　　⒉原告雖又提出國軍臺中總醫院110年12月16日診斷證明書
        為憑（見本院卷第99頁），然依該診斷證明書記載：「
        病患110年12月16日於本院眼科看診，現右眼最佳矯正
        視力為無光感（無眼球），左眼最佳矯正視力為眼前15
        公分數指（小於0.01），建議24小時皆須專人照護，並
        注意預防跌倒」等語。惟原告前於105年3月11日即因黃
        斑部退化領有重度視力障礙之身心障礙證明，於107年3
        月26日因老年性非滲出性黃斑部退化領有重度視力障礙
        之身心障礙證明，於109年2月18日、109年2月26日經門
        診檢查，其右眼視力小於0.1（眼前5公分手動），業如
        前述，原告既於本件車禍發生前即有重度視力障礙，右
        眼視力更小於0.1（眼前5公分手動），當時原告尚無受
        專人24小時照護，其於本件車禍後，雖右眼摘除，惟一
        眼或雙眼失明者，通常在適應環境後，即可自理生活，
        則原告於本件車禍發生是否有終生受專人24小時照護之
        必要，自屬有疑。
　　　⒊又原告因本件車禍受有頭部外傷併雙側硬膜下出血、右
        眼球破裂、左眼眶撕裂傷等傷害，於109年3月3日先入
        住國軍臺中總醫院附設民眾診療服務處處理頭部傷勢，
        後於109年3月9日轉院至中國附設醫院接受右眼摘除手
        術，是本院乃就原告頭部外傷及右眼外傷分別向國軍臺
        中總醫院、中國醫學大學附設醫院詢問原告所需復原期
        間及復原期間是否需要專人看護之情形，國軍臺中總醫
        院回覆本院略以：「崔員住院期間需專人全日照顧」、
        「顱內出血一般建議需休養一個月，且須定期回診追蹤
        ，方判定傷勢復原情況，休養期間需專人全日照顧」等
        語（見本院卷第137頁）；中國醫藥大學附設醫院則回
        覆本院略以：「病人因右眼眼內炎於109年3月19日住院
        ，109年3月20日接受右眼摘除手術，並於109年3月24日
        出院，囿於病人因雙眼視力不良，住院期間需專人全日
        照顧」、「臨床上，接受眼球摘除後之傷口極為疼痛，
        手術後傷口復原約需三個月，於復原期間因雙眼視力不
        良且無法自行點藥水，需專人全日照顧生活起居並協助
        換藥及包紮傷口」等語（見本院卷第139頁）；參以原
        告於109年3月9日自國軍臺中總醫院出院後，直到111年
        2月16日以前，未曾再因腦部外傷前往醫院就診，以及
        原告於本件車禍前即有重度視力障礙，應較一般人更能
        快速適應右眼失明之生活，是認原告需專人24小時照顧
        期間係自109年3月3日起至109年3月24日止之住院期間
        及自109年3月24日出院後3個月，共計114日。
　　　⒋再原告自述其於每周一、三、五、六晚上七點後，均由
        平日做粗工的兒子崔繼宗照顧生活至就寢（晚上七點到
        十點，約三小時）。如遇到崔繼宗無需上工時，則全日
        照顧等語（見本院卷第44頁），認為原告實際上平均每
        日受專人照顧僅有半日，被告主張看護費用應以每日1,
        200元計算，尚屬合理。準此，原告得請求被告賠償之
        看護費用應為136,800元【計算式：1,200×114＝136,800
        】。
　　㈢精神慰撫金50萬元：
　　　按慰撫金之賠償須以人格權遭遇侵害，使精神上受有痛苦
      為必要，其核給之標準固與財產上損害之計算不同，然非
      不可斟酌雙方身份資力與加害程度，及其他各種情形核定
      相當之數額（最高法院51年台上字第223號民事裁判要旨
      參照）。查原告為國小肄業，名下無不動產，現與兒子同
      住，靠領殘障津貼生活；被告為被告為仁德醫校畢業，曾
      任護士，疫情前曾偶爾至餐廳洗碗打臨工，名下有一筆不
      動產，現與罹患重度憂鬱症之妹妹共同居住等節，業據兩
      造於本院審理時陳明在卷（見本院卷第95、117至119頁）
      ，並有稅務電子閘門財產及所得調件明細表附卷可按。是
      本院審酌兩造之身分、地位、經濟能力、車禍發生之經過
      及原告之傷勢等一切情狀，認原告請求被告賠償50萬元之
      精神慰撫金，應屬適當。
　　㈣綜上，原告得請求被告賠償之金額合計為650,650元【計算
      式：1,850＋12,000＋136,800＋500,000＝650,650 】。
　六、按損害之發生或擴大，被害人與有過失者，法院得減輕賠
      償金額，或免除之，民法第217 條第1 項規定甚明。承前
      所述，本件兩造對本件車禍之發生均有過失，且原告未靠
      邊行走為肇事主因，而被告未注意車前狀況，為肇事次因
      ，本院審酌雙方對本件車禍發生之原因力及違反義務之程
      度，認被告就本件車禍應負30％之過失責任，原告則應負7
      0％之過失責任，則經過失相抵後，原告得請求被告之賠償
      金額為195,195元（計算式：650,650×30％＝195,195元）。
　七、再按強制汽車責任保險法第32條規定：「保險人依本法規
      定所為之保險給付，視為被保險人損害賠償金額之一部分
      ；被保險人受賠償請求時，得扣除之」。本件原告自陳其
      因本件車禍已領取強制汽車責任險之保險給付618,345元
      ，有存摺內頁在卷可佐（見本院卷第49頁），依前揭說明
      ，此金額即視為損害賠償之一部，自應從原告得請求被告
      賠償金額予以扣除，經扣除後，原告已無得再向被告請求
      賠償之金額。
　八、綜上所述，原告依侵權行為之法律關係，請求被告給付原
      告10,924,933元，及自起訴狀繕本送達翌日起至清償日止
      ，按週年利率百分之5 計算之利息，為無理由，應予駁回
      。
　九、本件事證已臻明確，兩造其餘攻擊防禦方法，核與判決結
      果不生影響，爰不逐一論述。
　十、原告提起本件刑事附帶民事訴訟，而由本院刑事庭依刑事
      訴訟法第504 條第1 項規定，裁定移送前來，依同條第2 
      項規定免繳納裁判費，且於本院審理期間，亦未滋生其他
      訴訟必要費用，茲參酌臺灣高等法院暨所屬法院95年度法
      律座談會意旨，自無庸為訴訟費用負擔之諭知，併予敘明
      。
中　　華　　民　　國　　111 　年　　3 　　月　　21　　日
　　　            臺中簡易庭    法  官  林筱涵
以上為正本係照原本作成。
如不服本判決，應於送達後20日內，向本院提出上訴狀並表明上
訴理由，如於本判決宣示後送達前提起上訴者，應於判決送達後
20日內補提上訴理由書（須附繕本）。如委任律師提起上訴者，
應一併繳納上訴審裁判費。
中　　華　　民　　國　　111 　年　　3 　　月　　21　　日
                                書記官  張峻偉